臺灣臺北地方法院民事判決　　　　　　 98年度重訴字第471號
原　　　告　蕭建元
　　　　　　蕭黃麗惠
共　同
訴訟代理人　吳俊昇律師
被　　　告　涂俊男
訴訟代理人　黃青鋒律師
上列當事人間因被告過失致死案件，經原告提起刑事附帶民事訴
訟，請求侵權行為損害賠償事件，經本院刑事庭裁定移送，本院
於中華民國100年3月30日言詞辯論終結，判決如下：
    主  文
被告應給付原告蕭建元新台幣壹拾伍萬元、蕭黃麗惠新台幣壹拾
伍萬元，及均自民國九十七年八月二十五日起至清償日止，按週
年利率百分之五計算之利息。
原告其餘之訴駁回。
訴訟費用由被告負擔十分之一，餘由原告負擔。
本判決得假執行，但被告如以新台幣參拾萬元為原告預供擔保，
得免為假執行。
原告其餘假執行之聲請駁回。
    事實及理由
一、原告方面：
  (一)被告於民國（下同）民國95年12月9日凌晨2時53分許，駕駛
    車號036-CK營業小客車，沿臺北市○○○路之北向南直行方
    向行駛，因未注意車前狀況及超速，撞擊當時騎乘車牌號碼
    J8U- 819號重型機車之蕭文豪，蕭文豪送醫因傷重不治死亡
    ，原告為蕭文豪之父母，扶養被害人19年餘，竟遭被告駕車
    撞死致無人傳承傳香火，悲痛甚於常人，爰依民法第194條
    規定，請求被告賠償原告每人新台幣(下同) 300萬元之慰撫
    金。又蕭文豪死亡時仍在大學就讀而無養贍其父母之能力，
    惟將來畢業後如無特別情形，應有養贍能力。被告不遵守交
    通規則將蕭文豪撞斃致侵害原告受養贍之權利，被告應依民
    法第192條第2項規定負賠償責任。如蕭文豪自25歲起有扶養
    能力，每月給予原告二人每人各5千元，每人每年各可領得6
    萬元，如奉養30年，原告各可受扶養金額為180萬元，扣除
    中間利息一次給付各為1,117,200元。
  (二)聲明：
  1.被告應給付原告蕭建元、蕭黃麗惠各4,117，200元，及自附
    帶民事訴訟起訴狀繕本送達翌日起至清償日止，按年息5%計
    算之利息。
  2.願供擔保，請准宣告假執行。
二、被告答辯聲明：
  (一)本件蕭文豪、郭韋志二人依卷附案發時之路口現場錄影光碟
    ，係未遵循路口號誌闖越紅燈，而被告行經該案發地點路口
    時係綠燈，就遵循交通號誌觀之，被告並無過失可言。依卷
    附案發時之路口現場錄影光碟，可以明確看到中央分隔島除
    路樹外，插滿台北市長選舉之候選人競選旗幟，因此被告於
    行經該肇事路口時，因視線遭競選旗幟遮住之關係並無法清
    楚看見左前方路口是否有來車。故被告僅得合理信賴該肇事
    路口之交通號誌前進，被告同時亦信賴其他行經此肇事路口
    之行為人亦會遵循交通號誌之指示。就此被告依速限行駛至
    肇事地點，因被害人蕭文豪闖紅燈致被告不及煞車致撞擊被
    害人蕭文豪因傷致死，被告應盡其注意義務而無過失可言。
  (二)依本件刑事第一審審理時目擊證人劉偉華證稱：「當時其機
    車時速約40-50公里，且涂君（即被告）營小客車在其（即
    劉偉華）機車前面，且該車速度應該與其機車差不多」(參
    台北市車輛行車事故鑑定委員會鑑定意見書『發文字號：北
    鑑審字第09630119100號』，標題伍（五）內容)，對照系爭
    車禍發生路口之車行限速50公里觀之（參台北市車輛行車事
    故鑑定委員會鑑定意見書『發文字號：北鑑審字第09630119
    100號』，標題參（四），顯見被告並無超速之行為。不得
    以30.5公尺之機車刮地痕，率即推斷被告涉有「超速行駛」
  (三)按交通刑事法令所謂信賴原則，乃在道路交通事故之刑案件
    上，參與交通行為之一方，遵守交通法規秩序，得信賴同時
    參與交通行為之對方或其他人、亦必會遵守交通法規秩序，
    倘他人不適切行為發生結果，駕駛人對於此不可知之對方違
    規行為並無預防之義務，而不負責任之謂。本件被告依前述
    並未超速，亦無其他違規情事，自得信賴同時參與交通行為
    之對方或其他人亦必會遵守交通法規秩序，惟蕭文豪或郭韋
    志卻酒駕又闖紅燈以致本件意外，被告就此無預防之義務而
    不必負責。又本件被害人蕭文豪與郭韋志闖紅燈穿越光復南
    路之交岔路口，致被告閃避不及撞擊之，縱被告有過失，蕭
    文豪與郭韋志亦有與有過失，依民法第217條規定，賠償金
    額亦應減輕或免除之。
  (四)聲明：1.原告之訴駁回。2.如受不利判決，願供擔保請准宣
    告免為假執行。
三、兩造不爭執事項：
  (一)被告於95年12月9日凌晨2時53分許，駕駛車牌號碼036-CK號
    營業小客車沿臺北市○○○路由北向南方向行駛，欲穿越具
    三時相燈光號誌之仁愛路口交岔路口時，適訴外人蕭文豪騎
    乘車牌號碼J8U- 819號重型機車搭載訴外人郭韋志沿臺北市
    ○○路由東向西直行，因郭韋志酒醉不醒，由蕭文豪以外衣
    綁住自己與郭韋志，而共乘該機車，由蕭文豪騎乘，途經上
    開光復南路口之交岔路口有三時相燈光號誌時，闖紅燈穿越
    該光復南路之交岔路口，被告所駕駛車輛之前車頭左前側引
    擎蓋處撞擊蕭文豪騎乘機車之右側車身，致蕭文豪受有頭部
    之顱內出血併廣泛腦水腫、身體多處擦傷，蕭文豪送醫急救
    後，延至同年月11日早上5時10分許死亡。
  (二)原告蕭建元、蕭黃麗惠為蕭文豪之父母。
  (三)原告已領取強制責任保險之保險金150 萬元。
四、兩造爭執及其論述：
  (一)被告就本件車禍之發生是否有過失？
  1.原告主張被告於95年12月9日凌晨2時53分許，駕駛車牌號碼
    036-CK號營業小客車沿臺北市○○○路由北向南方向行駛，
    途經仁愛路口之交岔路口時，適蕭文豪騎乘車牌號碼J8U-
    819號重型機車搭載乘客郭韋志，沿臺北市○○路東向西直
    行，行經光復南路交岔路口，被告見狀，閃躲不及而肇事，
    蕭文豪因本件車禍受有顱內出血併廣泛腦水腫，經送醫後，
    傷重不治死亡，有道路交通事故初步分析研判表、現場圖、
    談話紀錄表、調查報告表、當事人酒精測定紀錄表、現場照
    片、系爭車輛照片附於臺灣臺北地方法院98年度司北調字第
    282號卷可憑〔臺灣臺北地方法院98年度司北調字第386號卷
    （下稱調解卷）第24-40 頁〕，被害人蕭文豪因本件車禍受
    有顱內出血併廣泛腦水腫，經送醫後，傷重不治死亡，亦經
    檢察官督同法醫相驗屬實，製有相驗筆錄、相驗結果報告、
    法醫驗斷書及其相驗屍體照片、臺北市立聯合醫院仁愛院區
    司法相驗報案單、臺北市政府警察局大安分局刑案現場初步
    紀錄表在卷可佐（見相字卷第46至58頁、第60至93頁、第95
    頁），且為兩造所不爭，堪認屬實。
  2.被告雖否認其對系爭事故之發生有何過失。惟查：
  本件車禍肇事原因，經臺北市車輛行車事故鑑定委員會、鑑
    定覆議委員會鑑定結果，一致認為被告有超速行駛行為，有
    鑑定意見書、覆議意見書附於刑事偵查卷可佐。據鑑定人林
    百福於本院96年度交訴字第95號刑事案到庭證述，其係根據
    送鑑資料，以單純之物理觀點計算肇事時兩車的車速，被告
    汽車的引擎蓋凹陷，且往上推起，右前擋風玻璃破掉，一般
    汽車在高速公路遇飛石碰撞玻璃玻璃只是裂開，不會破掉，
    因汽車之擋風玻璃不是強化玻璃，而是俗稱的安全玻璃，當
    安全玻璃破掉會像整片蜘蛛網狀裂開，不會有破洞，而本件
    會撞到玻璃破掉，一定是撞擊速度很快，還有角度問題，因
    車子擋風玻璃不僅是傾斜的，且有左右弧度，所以撞擊力道
    一定很大，否則物品撞到玻璃後，會往左右弧度甩掉而已，
    本件根據車輛擋風玻璃破掉之情形推算，應可吻合所計算撞
    擊前的車速，又從撞擊後刮地痕30.5公尺的距離，推算出撞
    擊後的車速，再跟據警繪圖撞擊的方向角度，推算出撞擊前
    兩造的車速；靜摩擦數取0.8，乃根據國外車輛專業方面的
    書籍，以及我國車輛研究測試中心（簡稱：ARTC）網站上之
     數據作根據，而重力加速度9.8，是根據牛頓運動定律，本
    件事故時，蕭君與郭君兩人被撞擊，不只有他們的重量，因
    撞擊後其兩人飛過來，故還要加上他們飛過來的重力加速度
    ，被告所駕車輛於撞擊前車速在86.024公里以上等語（見本
    院卷第145-149頁）；另經臺灣高等法院98年度交上訴字第
    57號刑事案囑託中央警察大學鑑定，據該大學之鑑定人周文
    生到院則稱：有關鑑定車子之速度部分，交通部所參考者都
    是國外的資料，但影響車速鑑定之因素很多，差異很大，本
    案之基準不足，林（百福）教授用剎車痕跡去換算，摩擦係
    數用0.8，但這須在四輪完全剎車的條件下，去加以換算始
    可，而本案現場只有括地痕一條，並沒有剎車痕跡，所以換
    算基準與假設有所不合。被告車速有可能超過60公里，但不
    可能超過80公里等語（見本院卷第181-185頁）。據此二名
    鑑定人之鑑定意見，被告汽車肇事時之時速，超過50公里，
    應可認定。目擊證人劉偉華於於本院96年度交訴字第95號刑
    事案審理中證雖證稱其當時時速約4、50公里，被告計程車
    車速與其相近云云，然本件件汽、機車之車損，確實損害嚴
    重，汽、機車行進中，駕駛人不可能一直盯住時速表，故主
    觀所認定之時速，與客觀實際之時速，有所差距，乃屬正常
    ，當不能以劉偉華所述遽認被告當時未超速。
  按駕駛人應注意車前狀況，並隨時採取必要之安全措施，道
    路交通安全規則第94條第3項定有明文；又因駕駛行為本身
    所具之特別危險性，是駕駛人當盡高度之注意義務，俾免他
    人受有危險（最高法院92年度台上字第4251號判決意旨參照
    ）；從而駕駛人於駕駛過程中非僅需具高度注意義務，並應
    隨時保持高度警覺，如有無法控制之特殊危險，為避免造成
    對其他用路人之侵害，本應減緩行車速度，甚至停車，待此
    特殊危險狀態解除，再正常駕車行進，或為其他有效避免危
    險之安全措施以為因應，且非可藉他車、他物阻擋視線，脫
    免保護其他用路人免受侵害之注意義務，而置其他用路人之
    安全於不顧，亦即如因視線被阻擋而有影響行車安全之虞，
    應即減緩駕駛行為或採取其他安全措施以因應，如未為適當
    之因應，致對其他用路人造成侵害，仍應認有注意義務之違
    反，除非該危險狀態突如其來，致多數駕駛人無法預測，始
    可認無注意義務之違反。本件被告駕駛汽車沿臺北市○○○
    路之北向南直行方向穿越仁愛路口之交岔路口時超速行駛，
    雖超速不多，又當時正值選舉，中央分隔島有競選旗幟有遮
    擋視線之嫌，然被告駕車既已知當時道路狀況有遮蔽物，阻
    擋左側視線，則依據一般道路行車駕駛人之通念及經驗法則
    ，被告對於有害於駕駛安全之狀況，應為適當之因應，即應
    小心減速行駛，作隨時煞、停車之準備。被告係職業計程車
    司機，對此危險更不得諉為不知，自難認被告對其駕車時之
    危險狀態，已盡注意減速及車前狀況，並採取必要之安全措
    施之義務。被告逾越速限50公里，未注意車前狀況，見被害
    人闖紅燈而閃煞不及，仍應認被告違反注意義務，雖被害人
    有主要之肇事過失責任，然仍無解於被告之過失責任。系爭
    事故確係被告之過失所致，堪予認定。臺灣高等法院刑事庭
    就此亦為相同之認定，並以被告犯過失致死罪，判處有期徒
    刑6月減為有期徒刑3月在案，有該院98年度交上訴字第57號
    刑事判決書可佐，被告抗辯其無過失，尚非可採。
  交通刑事法令所謂信賴原則之適用，應以自身並未違規為前
    提，且係指在道路交通事故之刑事案件上，參與交通行為之
    一方，遵守交通法規秩序，得信賴同時參與交通行為之對方
    或其他人，亦必會遵守交通法規秩序，不致有違反交通法規
    秩序之行為發生，因此，對於對方或其他人因違反交通法規
    秩序之行為所導致之危險結果，即無注意防免之義務，從而
    得以免負過失責任；縱本身無違規情形，如於他人之違規事
    實已極明顯，同時有充足之時間可以採取適當之措施以避免
    發生交通事故之結果時，即不得以信賴他方定能遵守交通規
    則，以免除自己之責任（參照最高法院86年度台上字第2426
    號、83年度台上字第5470號刑事判決意旨）。意即交通事故
    發生時，並不是被害人有違規行為時，行為人即得據此而完
    全免除責任，仍須視行為人本身是否具有過失行為，且須其
    對於該被害人之違規行為無法預見且無充足之時間可採取適
    當之措施以避免發生交通事故，其方得執上開判例所揭示之
    學說上「信賴原則」而得免責。本件被告超速駕駛，並無信
    賴原則之適用，被告即不得以信賴他方定能遵守交通規則為
    由，以免除自己之責任，被告所辯，尚難憑採。綜上，被告
    所辯其無過失及基於信賴原則，被告並無法預期云云，不足
    採信。被告與蕭文豪之過失致本件車禍，被告之過失亦應認
    與車禍結果有相當因果關係。
  (二)原告二人得否請求被告賠償扶養費之損失及精神慰撫金？
    按因故意或過失不法侵害他人之權利者，負損害賠償責任；
    被害人對於第三人負有法定扶養義務者，加害人對於該第三
    人亦應負損害賠償責任。又不法侵害他人致死者，被害人之
    父母、子、女及配偶，雖非財產上之損害，亦得請求賠償相
    當之金額，民法第184條第1項前段、第192條第2項及第194
    條分別定有明文。被告前開過失侵權行為，致被害人蕭文豪
    死亡，原告蕭建元、蕭黃麗惠為蕭文豪之父母，請求被告負
    損害賠償責任，自屬於法有據。茲就原告請求各項損害及金
    額是否允當，分別審核論述如下：
  1.扶養費部分：
    按直系血親相互間互負扶養義務，民法第1114條第1款定有
    明文。又受扶養權利者，以不能維持生活而無謀生能力者為
    限，但無謀生能力限制，於直系血親尊親屬不適用之，民法
    第1117條亦定有明文。所稱不能維持生活，係指受扶養權利
    者之財力、財產狀況而言，亦即如能以自己財產維持生活者
    ，自無受扶養之權利可言，反之，如其無足夠之財產以維持
    生活，縱使仍有謀生能力，則其仍有受直系血親卑親屬之他
    方扶養之權利可資主張。查原告蕭建元、蕭黃麗惠為被害人
    蕭文豪之父母，於本件事故發生時各為51歲、47歲，依勞動
    基準法第54條規定，非屬強制退休年齡65歲，復核原告二人
    經營鐘錶行99年間所得總額各為80萬元、50萬元，且名下有
    2筆不動產，98年度財產總額為5,493,779元，有戶籍謄本、
    稅務電子閘門財產所得調件明細表附卷可參（見本院卷第
    14-22頁、197-198頁、211頁），參酌內政部公布之99年度
    臺北地區每人每月最低生活費用為10,792元為基準，足證其
    並非無資產、財力而屬不能維持生活者。原告之資產，財力
    既能維持生活，其請求賠償扶養費用顯失所據，不應准許。
  2.精神慰撫金部分：
    按關於慰撫金之多寡，應以被害人精神上所受之苦痛為準據
    ，亦應審酌被害人之地位、家況及加害人之地位，俾資為審
    判之依據，故應就兩造之身分、職業、教育程度、財產及經
    濟狀況，用以判斷非財產上損害之慰撫金數額（最高法院48
    年度台上字第1982號判例、86年度台上字第511號判決參照）
    。按慰藉金係以精神上所受無形之痛苦為準，非如財產損失
    之有價額可以計算，究竟如何始認為相當，自應審酌被害人
    及加害人之地位、家況、並被害人所受痛苦之程度、與其家
    屬之關係暨其他一切情事，定其數額。查，被害人為原告獨
    子，因被告前開之侵權行為，致原告中年喪子，喪子之痛不
    言可喻，精神上自受有極大之痛苦而有非財產上之損害，原
    告依民法第194條之規定，向被告請求賠償精神慰撫金，自
    屬有據。次查，原告經營鐘行，99年間所得總額各為80萬元
    、50萬元，且名下有2筆不動產，98年度財產總額為5,493,
    779元，被告則為計程車司機，經濟狀況欠佳，上開各情，
    業經兩造陳述甚詳，並為他造所不爭執，堪信為真實。本院
    審酌兩造上開身分、職業、地位、經濟情況，及侵權行為情
    形等一切情況，認原告二人請求被告各給付精神慰撫金300
    萬元，應屬適當，應予准許。
  (三)被害人蕭文豪就本件車禍之發生是否與有過失？
    按損害之發生或擴大，被害人與有過失者，法院得減輕賠償
    金額，或免除之，為民法第217條第1項所明定，其立法目的
    在於平衡被害人與加害人之賠償責任，即於被害人對於損害
    之發生或擴大與有過失時，由法院斟酌情形，減輕或免除加
    害人之賠償金額，以免失諸過苛。因之不論加害人之行為係
    故意或過失，僅須被害人就損害之發生或擴大，有應負責之
    事由，不問其係出於故意或過失，基於衡平原則及誠實信用
    原則，即有該法條所定過失相抵原則之適用。查本件係被害
    人蕭文豪酒醉駕車闖紅燈及被告超速且未注意車前狀況致生
    本件事故之發生，兩方之就本件車禍之發生均有過失。本院
    審酌蕭文豪酒醉駕車闖紅燈為本件車禍肇事主因，被告未注
    意車前狀況採取必要安全措施且超速行駛為本件車禍肇事次
    因，蕭文豪就系爭事故發生之原因力較強、過失較重等情節
    以觀，認定被告應負10分之3之過失責任。
五、按保險人依本法規定所為之保險給付，視為被保險人損害賠
    償金額之一部分；被保險人受賠償請求時，得扣除之。強制
    汽車責任保險法第32條定有明文。查本件事故發生後，原告
    二人前已取得強制汽車保險之保險金150萬元，此為雙方所
    不爭執，依前開規定，該項金額應予扣除。而上開金額既係
    由原告二人所共同領取，則原告二人各應扣除75萬元．經此
    扣除並依過失責任比例計算原告各得請求被告賠償之金額為
    150,000元（慰撫金3,000,000元×3/10－已領保險理賠金75
    0,000元＝150,000元）。
六、綜上所述，原告本於侵權行為之法律關係，請求被告應各給
    付15萬元及自刑事附帶民事起訴狀繕本送達翌日（即97年8
    月25日）起至清償日止，按年息5%計算之利息部分，為有理
    由，應予准許，逾此部分之請求為無理由，不應准許。
七、又本件事證已臻明確，兩造其餘攻擊防禦方法，於本判決結
    果不生影響，爰不一一論述，併此敘明。
八、兩造陳明原供擔保，聲請宣告假執行及免為假執行，經核原
    告勝訴部分，所命給付之金額未逾新台幣50萬元，應依職權
    宣告假執行，被告聲請宣告免為假執行核無不合，爰酌定相
    當之擔保金額准許之；至原告敗訴部分，其假執行之聲請，
    因訴之駁回而失所附麗，不應准許。
九、據上論斷：原告之訴為一部有理由，一部無理由，並依民事
    訴訟法第79條、第389條第1項第5款、第392條第2項，判決
    如主文。
中    華    民    國   100    年    4     月    15    日
                  民事第一庭    法  官  熊志強
以上正本係照原本作成
如對本判決上訴，須於判決送達後20日內向本院提出上訴狀。如
委任律師提起上訴者，應一併繳納上訴審裁判費。
中    華    民    國   100    年    4     月    15    日
                                書記官  謝盈敏